臺灣雲林地方法院民事簡易判決
110年度虎簡字第99號
原      告  廖宸緯  
訴訟代理人  廖元應律師
被      告  廖君奭  
            廖玫茹  
兼
訴訟代理人  廖偉君  
被      告  廖蘇枋  

兼
訴訟代理人  廖蘇武  
被      告  廖酥芬  

兼
訴訟代理人  廖酥毅  
被      告  李應鎬  
            廖政道  
兼  上二人
共      同
訴訟代理人  李彥彬  
上列當事人間請求分割共有物事件，本院於中華民國111年8月26
日言詞辯論終結，判決如下：
    主      文
一、兩造共有如附表一所示之土地應予合併分割，分割方法如雲
    林縣西螺地政事務所複丈日期111年5月16日複丈成果圖（乙
    案）即附圖二所示，即：
　㈠編號D（面積549.46平方公尺）、H（面積264.46平方公尺）
    、M（面積489.45平方公尺）、F（面積258.14平方公尺）之
    土地，均分歸被告廖君奭取得。
　㈡編號C（面積204.00平方公尺）、L（面積102.00平方公尺）
    之土地，均分歸被告廖偉君、廖玫茹共同取得，並均按如附
    表三所示之應有部分比例保持共有。
　㈢編號E（面積497.33平方公尺）、N（面積217.95平方公尺）
    之土地，均分歸被告廖政道、廖蘇枋、廖蘇武共同取得，並
    均按如附表四所示之應有部分比例保持共有。
　㈣編號A（面積415.13平方公尺）、J（面積192.13平方公尺）
    之土地，均分歸被告廖酥芬、廖酥毅共同取得，並均按如附
    表五所示之應有部分比例保持共有。
　㈤編號B（面積260.59平方公尺）、K（面積120.55平方公尺）
    之土地，均分歸被告李應鎬、李彥彬共同取得，並均按如附
    表六所示之應有部分比例保持共有（附圖二『「E、L」由李
    應鎬、李彥彬依各自原有持分比例共有』之記載，應更正為『
    「B、K」由李應鎬、李彥彬依各自原有持分比例共有』）。
　㈥編號G（面積262.49平方公尺）之土地，分歸被告廖君奭、廖
    蘇枋、廖政道、廖酥芬、廖酥毅、李應鎬、李彥彬、廖蘇武
    共同取得，並按如附表七所示之應有部分比例保持共有。
　㈦編號I（面積849.47平方公尺）之土地為道路，分歸被告廖君
    奭、廖蘇枋、廖政道、廖偉君、廖酥芬、廖酥毅、李應鎬、
    李彥彬、廖玫茹、廖蘇武共同取得，並按如附表八所示之應
    有部分比例保持共有。
二、被告應補償原告之金額如附表九所示。
三、訴訟費用由兩造按如附表二「訴訟費用負擔比例」欄所示比
    例負擔。
    事實及理由
一、原告起訴主張：如附表一所示之二筆土地（下合稱系爭土地
    ）為兩造所共有，並無依法令或約定存有不能分割之情形，
    惟因共有人中之2人就系爭土地之分割方法不能達成共識，
    為促進土地利用之經濟效用，請求合併分割系爭土地等語。
    並聲明：系爭土地應予合併分割如雲林縣西螺地政事務所複
    丈日期民國110年7月23日複丈成果圖（甲案）即附圖一所示
    。
二、被告部分：
  ㈠被告廖君奭辯以：共有人當初協議是用抽籤決定分配位置，
    同案被告李彥彬說位置不好、不想要、想要更換分配位置，
    被告廖君奭思考後同意，但同案被告李彥彬又不把土地謄本
    拿出來，所以大家都有協議後續要找律師處理分割事宜，其
    遂於109年10月28日將系爭土地持分300分之6贈與原告。惟
    如甲案附圖一編號F部分有非共有人建築物存在並居住其中
    ，應由各共有人承擔不利益方符合公平原則，故分配到此部
    分之被告廖君奭應多分配附圖一編號G部分等語。並聲明：
    系爭土地應予合併分割如雲林縣西螺地政事務所複丈日期11
    1年3月3日複丈成果圖（丙案）即附圖三所示。
  ㈡被告廖玫茹、廖偉君均辯以：系爭土地原為本件全體被告所
    共有，除同案被告廖蘇枋、廖政道、廖蘇武以外之共有人於
    109年10月20日已簽定協議書（下稱系爭協議書），協議系
    爭土地分割方式，同案被告廖君奭竟於作業期間將部分土地
    私下過戶予原告而進行本件訴訟，嗣後未予簽名之同案被告
    廖蘇枋、廖政道、廖蘇武亦已在系爭同意書上補簽名同意系
    爭協議書之分割方式，應按多數人意見之系爭協議書所示方
    案即雲林縣西螺地政事務所複丈日期111年5月16日複丈成果
    圖（乙案）即附圖二（其中『「E、L」由李應鎬、李彥彬依
    各自原有持分比例共有』之記載，應更正為『「B、K」由李應
    鎬、李彥彬依各自原有持分比例共有』，下同）為分配，不
    同意原告所提分割方案等語。並聲明：系爭土地應予合併分
    割如附圖二所示。
  ㈢被告廖蘇枋、廖蘇武均辯以：同意被告廖偉君所提乙案等語
    。並聲明：系爭土地應予合併分割如附圖二所示。
  ㈣被告廖酥芬、廖酥毅均辯以：同意被告廖偉君所提乙案等語
    。並聲明：系爭土地應予合併分割如附圖二所示。
  ㈤被告李應鎬、廖政道、李彥彬均辯以：被告廖偉君所提乙案
    為多數人意見，當初大家同意用這個方案來分割，同意乙案
    等語。並聲明：系爭土地應予合併分割如附圖二所示。
三、本院之判斷：
  ㈠各共有人，除法令另有規定外，得隨時請求分割共有物。但
    因物之使用目的不能分割或契約訂有不分割之期限者，不在
    此限；共有人相同之數不動產，除法令另有規定外，共有人
    得請求合併分割；共有物之分割，依共有人協議之方法行之
    ；共有物分割之方法，不能協議決定者，法院得因任何共有
    人之請求，命以原物分配於各共有人。但各共有人均受原物
    之分配顯有困難者，得將原物分配於部分共有人，民法第82
    3條第1項、第824條第5項、第1項、第2項第1款分別定有明
    文。
  ㈡系爭土地均屬特定農業區之甲種建築用地，為兩造所共有，
    共有人均相同，在系爭土地上之應有部分均如附表二「應有
    部分比例」欄所示等事實，有原告提出之系爭土地登記第一
    類謄本、地籍圖謄本在卷可參（見本院卷第61至77頁）；又
    原告主張系爭土地並無依法令或約定存有不能分割之情形之
    事實，被告均未予爭執；至被告廖偉君、廖玫茹固然抗辯先
    前共有人間已協議分割系爭土地如系爭協議書所示，並提出
    系爭協議書為證（見本院卷第125至129、187至191、293至2
    95頁），惟經核系爭協議書首度由被告廖偉君、廖玫茹於11
    0年2月19日本院調解程序提出時，尚未經共有人中被告廖蘇
    枋、廖政道、廖蘇武三人簽名或蓋章（見本院卷第127頁）
    ，被告廖偉君亦稱未簽名是他們認為這個跟他們沒有關係、
    其有傳給廖蘇武看，他沒有意見等語（見本院卷第122頁）
    ，難認系爭協議書所示分割方案於斯時已取得全體共有人同
    意而生效力，亦無從認定得以拘束嗣後始取得系爭土地持分
    之原告，進而認系爭土地已經全體共有人協議分割、原告無
    從再提起本件分割共有物訴訟；而兩造迄今就系爭土地分割
    方案各執一詞，顯有無法協議分割之情事，是原告訴請裁判
    合併分割系爭土地，應屬有據。
  ㈢定共有物分割之方法，固可由法院自由裁量，不受共有人主
    張之拘束，但仍應斟酌各共有人之意願、共有物之性質、價
    格、分割前之使用狀態、經濟效用、分得部分之利用價值及
    全體共有人之利益等有關情狀，定一適當公平之方法以為分
    割（最高法院98年度台上字第2058號、96年度台上字第108
    號判決參照）。經查：
  ⒈系爭土地南側臨東興路，現其上坐落兩座三合院、一個小三
    合院（單排、無左右護龍）及一棟二層半之磚造建物，其中
    上開三合院分別為被告各自所有，均同意分割後不予保留，
    上開二層半之磚造建物則為訴外人廖啟創所有，門牌號碼為
    雲林縣○○鄉○○00號等事實，除有原告提出之上開地籍圖謄本
    及現場照片（見本院卷第77至89頁）附卷可參外，並經本院
    會同當事人及雲林縣西螺地政事務所人員至現場勘測無訛，
    有本院勘驗筆錄、現場照片、國土測繪圖資服務雲、雲林縣
    西螺地政事務所110年4月13日雲西地二字第1100001803號函
    文檢附之複丈日期110年3月15日勘測地上物之土地複丈成果
    圖在卷可稽（見本院卷第157至163、179至181頁），應堪認
    定。
  ⒉原告、被告廖偉君暨廖玫茹、被告廖君奭分別提出之如附圖
    一所示甲案、如附圖二所示乙案、如附圖三所示丙案等三分
    割方案，雖共有人分配位置不同、分割線及區塊面積略有差
    異，惟分割方式均係將系爭土地分成南、北側兩大區塊，於
    其中與東南側保留供通行所用之私設道路以連接至系爭土地
    南側現有道路，再將南北側兩大區塊劃分為數小塊土地，分
    割後各土地均臨私設道路或現有道路，可供人車適當通行，
    南北側各小塊土地除邊際部分外形狀大致方正，且雖有部分
    被告仍保持共有，但其等均表示同意，亦不致因依持分單獨
    分配予各共有人後產生土地過於細分、面積過小而無法建築
    使用之疑慮，應有利於後續土地利用。
  ⒊就甲、乙、丙案應採何者為宜乙節，除原告、被告廖君奭外
    ，其餘共有人均同意與系爭協議書分配方式相同之分割乙案
    ，衡以該方案前係由原多數共有人協議定之，嗣後亦經原未
    在系爭協議書上簽名之被告廖蘇枋、廖政道、廖蘇武簽名同
    意按照該案為分配，應屬共有人之多數意見，又無使系爭土
    地經濟效用、各共有人分得部分利用價值下降或有危害全體
    共有人利益之虞，基於尊重多數共有人意願之立場，應較為
    可採。原告雖稱依其所提出之甲案，各共有人所分得土地南
    北對應較無差距，有助於後續土地利用，惟系爭土地南北側
    兩區塊中間既需預留私設道路以供內部通行，縱各共有人分
    得南北區塊土地之位置較為對應，亦無從合併二土地予以使
    用，難謂有增加分割後土地價值之情形；而被告廖君奭所提
    丙案，係主張因其分得原告所提甲案即附圖一編號F之土地
    ，現由訴外人廖啟創上開建物占用，承受不利益，應再將附
    圖一編號G部分單獨分配予被告廖君奭（即被告廖君奭另單
    獨取得附圖一編號G部分），然依被告廖偉君、廖玫茹所提
    出之協議書（見本院卷第282頁，下稱109年3月5日協議書）
    ，被告廖君奭前應已與訴外人廖啟創約定系爭土地依系爭協
    議書分割後土地交換及後續使用方式，要難認因此部分土地
    現遭第三人占用，即有調整系爭協議書分割方案或多分配土
    地予被告廖君奭之必要。是綜合考量共有人之意願、共有物
    之性質、經濟效用、分得部分之利用價值及全體共有人之利
    益等一切情狀，認本件依如附圖二所示乙案為分割，應屬合
    理、適當之分割方式。
　㈣以原物為分配時，如共有人中有未受分配，或不能按其應有
    部分受分配者，得以金錢補償之，民法第824條第3項定有明
    文。本件系爭土地依乙案分割之結果，原告全未受分配，被
    告則各有如附圖二面積增減欄所示之面積增加，自有予以金
    錢找補之必要。就乙案之找補方式，原告原聲請送請鑑價，
    然已當庭撤回鑑價之聲請（見本院卷第384頁），並主張如
    按乙案為分割，應以系爭協議書所載每坪3萬元找補較為公
    平（見本院卷第386頁），被告廖偉君暨廖玫茹則主張以每
    平方公尺4,000元為找補。本院認除原告、被告廖君奭、廖
    偉君外，其餘共有人面積增加甚微，而系爭協議書第3項已
    約定被告廖偉君、廖君奭就土地分割超過應有分配面積之購
    買方式為每坪3萬元（換算每平方公尺為9,075元），並經多
    數共有人同意，再經核閱109年3月5日協議書第4項，被告廖
    君奭與訴外人廖啟創亦約定就系爭土地以每坪3萬元計算交
    換土地之差額，應認原告主張以每坪3萬元即每平方公尺9,0
    75元為找補之計算基礎，無違反經驗法則及市場行情，屬適
    當、合理，堪採為兩造補償之基準，是被告各應提出與原告
    之補償金額，計算如附表九所示。
四、從而，原告起訴請求合併分割系爭土地，應予准許，爰判決
    如主文第一至二項所示。
五、本件事證已臻明確，兩造其餘攻擊防禦方法及所舉證據，經
    審酌結果，與本件判決結論均無影響，爰不一一論述，附此
    敘明。
六、因共有物分割、經界或其他性質上類似之事件涉訟，由敗訴
    當事人負擔訴訟費用顯失公平者，法院得酌量情形，命勝訴
    之當事人負擔其一部，民事訴訟法第80條之1定有明文。本
    件係因分割共有物事件涉訟，兩造之行為，均可認係按當時
    之訴訟程度為伸張或防禦權利所必要，故諭知由兩造按如附
    表二所示「訴訟費用負擔比例」欄所示比例分擔訴訟費用，
    較為公允，爰判決如主文第三項所示。
中　　華　　民　　國　　111 　年　　9 　　月　　16　　日
                  虎尾簡易庭  法  官　黃麗文
以上正本證明與原本無異。
如不服本判決，須以違背法令為理由，於判決送達後20日內向本
庭（臺灣雲林地方法院虎尾簡易庭）提出上訴狀。（須按他造當
事人之人數附繕本）。
中　　華　　民　　國　　111 　年　　9 　　月　　16　　日
        　　　　　　　　　　　書記官  曾鈺仁
附表一：
編號 土地坐落 面積 1 雲林縣○○鄉○○段0000地號 1,563.00平方公尺 2 雲林縣○○鄉○○段0000地號 3,120.15平方公尺 
附表二：
編號 共有人姓名 應有部分比例 訴訟費用負擔比例 1 廖君奭 300分之129 300分之129 2 廖蘇枋 300分之10 300分之10 3 廖政道 300分之30 300分之30 4 廖偉君 300分之20 300分之20 5 廖酥芬　 600分之51 600分之51 6 廖酥毅 600分之51 600分之51 7 李應鎬 300分之16 300分之16 8 李彥彬 300分之16 300分之16 9 廖玫茹 300分之2 300分之2 10 廖蘇武 300分之20 300分之20 11 廖宸緯（原告） 300分之6 300分之6 
附表三：附圖二編號C、L應有部分比例
編號 共有人姓名 應有部分比例 1 廖偉君 11分之10 2 廖玫茹 11分之1 
附表四：附圖二編號E、N應有部分比例
編號 共有人姓名 應有部分比例 1 廖蘇枋 6分之1 2 廖政道 6分之3 3 廖蘇武 6分之2 
附表五：附圖二編號A、J應有部分比例
編號 共有人姓名 應有部分比例 1 廖酥芬　 2分之1 2 廖酥毅 2分之1 
附表六：附圖二編號B、K應有部分比例
編號 共有人姓名 應有部分比例 1 李應鎬 2分之1 2 李彥彬 2分之1 
附表七：附圖二編號G應有部分比例
編號 共有人姓名 應有部分比例 1 廖君奭 300分之157 2 廖蘇枋 300分之10 3 廖政道 300分之30 4 廖酥芬　 600分之51 5 廖酥毅 600分之51 6 李應鎬 300分之16 7 李彥彬 300分之16 8 廖蘇武 300分之20 
附表八：附圖二編號I應有部分比例
編號 共有人姓名 應有部分比例 1 廖君奭 300分之135 2 廖蘇枋 300分之10 3 廖政道 300分之30 4 廖偉君 300分之20 5 廖酥芬　 600分之51 6 廖酥毅 600分之51 7 李應鎬 300分之16 8 李彥彬 300分之16 9 廖玫茹 300分之2 10 廖蘇武 300分之20 
附表九：被告即應補償人應補償原告之金額
編號 應補償人 應補償金額（新臺幣） 計算式（增加面積×每平方公尺9,075元，元以下四捨五入） 1 廖君奭 611,474元 計算式：67.38平方公尺×9,075元＝611,474元 2 廖蘇枋 1,543元 計算式：0.17平方公尺×9,075元＝1,543元 3 廖政道 4,719元 計算式：0.52平方公尺×9,075元＝4,719元 4 廖偉君 205,095元 計算式：22.60平方公尺×9,075元＝205,095元 5 廖酥芬 726元 計算式：0.08平方公尺×9,075元＝726元 6 廖酥毅 726元  計算式：0.08平方公尺×9,075元＝726元 7 李應鎬 998元 計算式：0.11平方公尺×9,075元＝998元 8 李彥彬 998元 計算式：0.11平方公尺×9,075元＝998元 9 廖玫茹 20,510元 計算式：2.26平方公尺×9,075元＝20,510元 10 廖蘇武 3,176元 計算式：0.35平方公尺×9,075元＝3,176元  合計 849,965元